【裁判字號】    92,台上,2680
【裁判日期】    921212
【裁判案由】    侵權行為損害賠償
【裁判全文】
最高法院民事判決                              九十二年度台上字第二六八０號
    上  訴  人  丙 ○ ○
                丁 ○ ○
                癸 ○ ○
                壬 ○ ○
                辛 ○ ○
                戊 ○ ○
                乙○○○原判.
                己 ○ ○
                庚 ○ ○
    共      同
    訴訟代理人  鐘 為 盛律師
    被上訴人    廖 椅 林（即杏林綜合醫院）
右當事人間請求侵權行為損害賠償事件，上訴人對於中華民國九十一年五月七日台灣
高等法院台南分院第二審判決（九十年度上字第一八０號），提起上訴，本院判決如
左：
    主  文
原判決關於被上訴人部分廢棄，發回台灣高等法院台南分院。
    理  由
本件上訴人主張：第一審共同被告甲○○（上訴人對甲○○提起第三審上訴不合法，
本院另以裁定駁回）係被上訴人雇用之救護車司機，於民國八十八年四月三十日駕駛
車號Ｓ五｜七二四七號救護車，搭載上訴人丙○○、癸○○、壬○○、辛○○、乙○
○○、戊○○、己○○、庚○○（下稱丙○○等八人）之父、母簡辛江、簡林月春，
由上訴人丁○○隨車陪同，自省立雲林醫院轉診至台北三峽恩主公醫院，途經中山高
速公路北上一０六公里四二七公尺處，因甲○○疏未注意，於切入路肩行駛時，閃避
不及而撞及訴外人洪文和停放於路肩之連結車，致簡辛江受有顏面挫裂、出血性休克
；簡林月春受有頭顱開放創、腦髓外溢，二人均當場不治死亡。丁○○則受有顱內蜘
蛛網膜下出血、頸椎神經壓迫、左膝內側韌帶斷裂、外側半月版及前十字韌帶斷裂、
胸部挫傷等傷害。被上訴人為甲○○僱用人，應與甲○○連帶賠償丙○○等八人殯葬
費、精神慰藉金，賠償丁○○醫療費用、增加生活支出、勞動損失及精神慰藉金等情
，爰本於民法第一百八十八條第一項規定，求為命被上訴人給付丙○○等八人各新台
幣（下同）六十一萬三千零四元、丁○○一百零四萬九千四百四十八元及其遲延利息
之判決。
被上訴人則以：伊非甲○○之僱用人，僅因法令限制，而將伊之杏林綜合醫院（下稱
杏林醫院）名義借給甲○○購買救護車使用，且於本件車禍發生前之八十八年四月十
五日已終止借名關係，伊自不負損害賠償責任等語，資為抗辯。
原審維持第一審所為被上訴人勝訴之判決，駁回上訴人之上訴，係以：被上訴人所辯
各節，業據提出協議書、切結書、讓渡證書、及買賣合約書為證，買賣合約書之付款
條件並記載「實際為不用付款，因該車為乙方甲○○自購」等語。又依八十四年八月
九日公布之緊急醫療救護法第十五條規定，設置救護車以消防機構、衛生機構、醫療
機構、護理機構、軍事機構、經省（市）衛生主管機關認定需要設置救護車之機構或
公益團體為限，不得以個人名義購買救護車。被上訴人係全國醫師公會常務理事，事
先已知悉「緊急醫療救護法」第十五條即將修正通過准民間救護機構設置救護車，故
其於八十八年四月十五日與甲○○中止借名關係，簽立讓渡證書等情，亦據甲○○陳
明在卷，且立法院確於八十九年一月十四日二讀後繼續三讀通過上開修正條文，同年
二月九日總統公布，被上訴人所辯自堪採信。上訴人雖指被上訴人將救護車營業名義
借與甲○○，即具有監督關係云云，然查被上訴人僅將杏林醫院名義借給甲○○購買
救護車使用，該車上除寫有杏林醫院外，另寫有聖心救護中心等字，令客戶辨別。且
甲○○以該救護車在雲林醫院門前排班，非專門載運杏林醫院之病患，證人即雲林醫
院技士吳世昌證稱「我常看到他（指甲○○）在雲林醫院等救護」等語，足見上訴人
主觀上已知悉其所叫之救護車，乃私人救護中心之車輛。又查無甲○○領取被上訴人
支付之薪資或報酬等資料，甲○○表明其非被上訴人員工，應屬可信。被上訴人單純
因法令管制，借其名義予甲○○購買救護車，未收取甲○○任何對價，且對甲○○亦
無任何監督管理之權利或義務，與所謂「靠行」之法律關係應有不同。若僅因法令為
管理救護車，規定須以醫院名義購置，即課以被上訴人賠償責任，殊嫌苛刻。從而，
上訴人請求被上訴人負損害賠償責任，自屬無據，應予駁回等詞，為其判斷之基礎。
按民法第一百八十八條僱用人責任之規定，係為保護被害人而設。故該條所謂之受僱
人，非僅限於僱傭契約所稱受有報酬之受僱人，凡客觀上被他人使用為之服勞務而受
其監督者，均屬之。查八十九年二月九日修正公布前之緊急醫療救護法第十五條規定
救護車之設置，應向所在地直轄市或縣（市）衛生主管機關申請許可登記；其許可登
記事項變更時，亦同。設置救護車，以消防機構、衛生機關、醫療機構、護理機構、
軍事機關、經省（市）衛生主管機關認定需要設置救護車之機構或公益團體為限；同
法第十七條第一項規定救護車兩側漆紅色十字及單位名稱，第十八條至第二十一條則
依序規定救護車隨車救護人員之最低標準、救護車之消毒及去污處理、收費標準、主
管機關之檢查及設置救護車機構應配合檢查等事項。可見設置救護車機構對於救護車
設備維護、人員配置，依法均應負其責任。被上訴人縱係配合上述法律規定，將其杏
林醫院名義借與甲○○購置救護車使用，惟其既為名義上之救護車設置機構，依法即
對該救護車之設備、人員之配置負有維護及選任、監督之責。況該救護車上寫有杏林
醫院等字，亦為原審所認定，則於客觀上，是否不足使他人認該救護車係杏林醫院即
被上訴人設置，甲○○係為該醫院服勞務而受其監督？原審悉未加斟酌認定，已嫌疏
略。且救護車之用途為救護緊急傷病患、運送病人、實施防疫措施及緊急運送醫療救
護器材、藥品、血液或器官（見緊急醫療救護法第十六條），原不以救護、運送該救
護車設置機構之病患為限；再證人吳世昌係證稱「不知道甲○○之救護車係何人的，
只是常看到他在雲林醫院等救護。車子上有寫杏林醫院，實際情形則不知。（上訴人
）叫車經過我不知道，只對簡毓芬說去找甲○○商量，我未直接介紹」（見原審卷一
一一頁），介紹找甲○○之人既不知被上訴人與甲○○間之關係為何，上訴人何以知
悉該救護車係甲○○個人經營。乃原審僅擷取證人所稱「常看到甲○○在雲林醫院等
救護」乙語，及甲○○非專門載運杏林醫院之病患，即推論上訴人知悉其情，亦嫌率
斷。其次，被上訴人提出其與甲○○終止借名關係之讓渡證書、買賣合約書等，其作
成日期為八十八年四月十五日；而緊急醫療救護法第十五條增列民間救護機構得設置
救護車，係至八十九年一月十四日始經立法院二讀後繼續三讀通過；況依修正後之同
條第五項規定，民間救護車機構之設立，亦應經直轄巿或縣（巿）衛生主管機關許可
，並依法領得營業執照後，始得為之；其申請許可之條件與程序、許可之期限與展延
之條件、應具備之設施、註銷或撤銷許可之條件及其他應遵行事項之管理辦法，由中
央衛生主管機關會商有關機關定之。並非該法修正公布後，所有個人均得設置救護車
，並向主管機關申請登記。是被上訴人稱其因知悉緊急醫療救護法將修正，即於該法
修正公布前與甲○○終止借名關係云云，是否可信，自非無疑。原審對於上述卷存資
料及法律規定，俱未詳予勾稽審究，遽為上訴人敗訴之判決，即有可議。上訴論旨，
指摘原判決關於被上訴人部分為不當，求予廢棄，非無理由。
據上論結，本件上訴為有理由。依民事訴訟法第四百七十七條第一項、第四百七十八
條第二項，判決如主文。
中      華      民      國    九十二    年     十二     月     十二     日
                              最高法院民事第八庭
                                  審判長法官 吳  啟  賓
                                        法官 高  孟  焄
                                        法官 蘇  達  志
                                        法官 陳  重  瑜
                                        法官 沈  方  維
      右正本證明與原本無異
                                               書  記  官
中      華      民      國    九十三    年      一      月      二      日
                                                                        Ａ


司法院資訊處製作；財團法人民間司法改革基金會備份。
